【裁判字號】    94,自,73
【裁判日期】    950420
【裁判案由】    偽造文書等
【裁判全文】
臺灣臺中地方法院刑事判決                94年度自字第73號
自  訴  人  乙○○
自訴代理人  李淑女律師
被      告  甲○○
                    （現羈押於臺灣臺中看守所）
上列被告因偽造文書等案件，經自訴人提起自訴，本院判決如下
：
    主    文
甲○○以詐術得財產上不法之利益，處有期徒刑拾月。
    犯罪事實
一、甲○○為販售竹筍之中盤商，於民國八十七年間起即向乙○○購買竹筍，因而陸續積欠乙○○貨款，迄九十年四月間，
    甲○○共積欠乙○○新臺幣（下同）一百八十八萬元之貨款
    ，經乙○○一再催討後，甲○○乃將其所有坐落於臺中市○
    區○○段三七一之三九地號土地及其上同段四三一七號建號
    之建築物即門牌號碼為臺中市○區○○街一四八巷二弄七號
    之房屋（下稱系爭房地）設定一百八十八萬元之第二順位抵
    押權予乙○○，藉此擔保上開債務。嗣因甲○○遭地下錢莊
    催討欠款，需款孔急，為向不知情之丙○○借款一百萬元，
    竟基於意圖為自己不法之利益及使公務員登載不實之犯意，
    向乙○○佯稱：遭地下錢莊逼債，不得已擬將系爭房地出售
    ，要求乙○○先配合辦理將系爭房地之抵押權設定塗銷，以
    便出售系爭房地，出售所得價金必先清償乙○○之上開貨款
    債權云云，甲○○乃先清償二十一萬五千元予乙○○，並簽
    發如附表所示之本票二紙交予自訴人乙○○，且將系爭房地
    之所有權狀各一紙交予乙○○保管，致使乙○○不疑有詐應
    允，因而陷於錯誤，遂同意配合辦理將系爭房地所設定之一
    百八十八萬元抵押權予以塗銷。惟甲○○於九十一年十月二
    十八日塗銷上開抵押權登記後，即擬以信託讓與擔保之方式
    將系爭房地所有權移轉登記予不知情之丙○○，並委託不知
    情之代書丁○○代為辦理系爭房地所有權移轉登記事宜，而
    代書丁○○告知甲○○需補正系爭房屋之所有權狀時，甲○○明知系爭房地之所有權狀由乙○○保管，並未遺失，竟於
    九十二年四月一日，填具系爭房地之所有權狀於九十二年一
    月一日遺失之不實內容之土地登記申請書及切結書各一件，
    交由不知情之代書丁○○代為向臺中市中正地政事務所申請
    補發系爭房地之所有權狀，使該地政事務所不知情之承辦公
    務員楊素娟受理，並於同年月十七日將系爭房地所有權狀業
    已「遺失」之不實事項登載於職務上所掌之臺中市中正地政
    事務所九十二年四月十七日中正地所一第00000000
    00號公告，並以同文號函公告註銷原系爭房地之所有權狀
    之公文書上，臺中市中正地政事務所遂於九十二年五月二十
    日據而核發系爭房地所有權狀與甲○○，足以生損害於地政
    機關職務上製作公告公文書內容之公共信用性及正確性，以
    及持有系爭房地所有權狀之乙○○。甲○○於取得補發之系
    爭房地所有權狀後，即交由不知情之代書丁○○辦理，而將
    系爭房地所有權移轉登記予不知情之丙○○，甲○○取得丙○○所交付之借款一百萬元後，隨即用以清償其積欠地下錢
    莊之債務，而未依約清償所積欠乙○○之上開債務，致乙○○上開債權，因而喪失抵押權之擔保利益，嗣因乙○○調閱
    系爭房地之登記謄本，發現甲○○已將系爭房地所有權移轉
    登記與丙○○，始知受騙。
二、案經乙○○委由李淑女律師提起自訴。
    理    由
一、訊據被告甲○○固坦承有要求自訴人乙○○塗銷系爭房地抵
    押權之登記，以便出售系爭房地，且申請補發系爭房地之所
    有權狀，委託代書丁○○將系爭房地所有權移轉登記予丙○○等情，惟矢口否認有何使公務員登載不實及詐欺得利之犯
    行，辯稱：自訴人乙○○叫我簽二張本票給他，我當時有告
    訴乙○○，把房子賣掉，錢還給地下錢莊後，剩下的錢還給
    自訴人乙○○等語，惟查：
  (一)被告甲○○為擔保其積欠自訴人乙○○一百八十八萬元之貨
    款債務，而以系爭房地設定抵押權登記予自訴人乙○○，嗣
    因被告甲○○擬出售系爭房地，乃先清償自訴人乙○○二十
    一萬五千元之貨款，並簽發如附表所示之本票二紙交予自訴
    人乙○○，且被告甲○○亦將系爭房地之所有權狀二紙交予
    自訴人乙○○保管，而要求自訴人乙○○同意塗銷抵押權登
    記等情，業據自訴代理人於本院準備程序及審理時指訴明確
    ，且經被告甲○○自承在卷，並有系爭房地之土地及建物所
    有權狀影本二紙、臺中市中正地政事務所網路申領異動索引
    表一份、如附表所示之本票二紙在卷可稽。又被告甲○○所
    有之系爭房地原有擔保李怡璇二百萬元債權之第一順位抵押
    權登記，嗣因被告甲○○清償後而塗銷之事實，已據被告甲○○於本院審理時供述明確（見本院卷第一八七頁），且有
    臺中市中正地政事務所網路申領異動索引表一份附卷可參。
    則自訴人乙○○之債權本有抵押權可供擔保，且系爭房地第
    一順位之抵押權亦因清償而塗銷，又被告甲○○於本院審理
    時亦自承伊當時財產只剩下系爭房地等情（見本院卷第一八
    五頁），被告甲○○除系爭房地之外，既無其他財產，則其
    所簽發如附表所示之本票二紙自不足以擔保積欠自訴人乙○○之上開貨款債權，倘非被告甲○○施詐佯稱如自訴人乙○○同意先行塗銷抵押權，將出受系爭房地之價金清償自訴人
    之債權，並簽立如附表所示之本票二紙，交付系爭房地之所
    有權狀二紙由自訴人乙○○保管，以資取信，衡情，自訴人
    乙○○豈有願意隨意予以塗銷抵押權，而放棄其債權擔保之
    理。被告甲○○所辯：伊有告訴自訴人乙○○，房子賣掉的
    錢還給地下錢莊，剩下的錢再還給自訴人乙○○云云，顯有
    悖於常情，殊無可採。是自訴代理人指訴係因被告甲○○對
    自訴人乙○○詐稱要將系爭房地出售得款後，以供清償云云
    ，致自訴人乙○○誤信，其指訴尚非無據。
  (二)被告甲○○向自訴人乙○○佯稱須塗銷系爭房地之抵押權，
    以便出售系爭房地，而以出售系爭房地所得之價金清償積欠
    自訴人乙○○之貨款云云，致自訴人誤信其言，因此同意塗
    銷系爭房地之抵押權，若謂其所為，非施以詐術，寧為事理
    之平？再者被告甲○○向證人丙○○借得之款項均用以清償
    其積欠地下錢莊之債款，而分文未用以清償被告甲○○請求
    自訴人乙○○塗銷抵押權時所應允清償自訴人之上開貨款等
    情，亦據被告甲○○於本院審理時供承明確（第一八七頁）
    ，足徵被告意欲自訴人塗銷抵押權之目的，無非利其再次向
    他人借款，以清償被告甲○○所積欠地下錢莊之債務，自始
    即毫無以出售系爭房地價金清償自訴人之誠意，卻仍以此訛
    詐自訴人，其早有詐欺之意圖甚明。
  (三)再衡情自訴人乙○○苟明知塗銷抵押權後，被告甲○○將出
    售系爭房地之款項均用以清償地下錢莊之債務，而被告甲○○亦無資力支付如附表所示本票二紙之票款，則其塗銷抵押
    權所圖者何？其又焉有仍同意塗銷上開抵押權之可能？自訴
    人乙○○顯係因被告甲○○隱瞞其將來並無還款之意願，仍
    眶稱其擬將出售系爭房地所得之款項清償予自訴人乙○○，
    致陷於錯誤而同意塗銷抵押權，被告甲○○徒以其有告知自
    訴人乙○○出售系爭房地所得之款項先清償地下錢莊之債務
    ，有剩下就會還自訴人乙○○云云，有違常情，委無足取。
    從而被告甲○○主觀上既有為自己不法利益之意圖，客觀上
    並施用詐術使自訴人因而陷於錯誤，塗銷扺押權，遂其詐得
    塗銷上開土地及建物抵押權一百六十六萬五千元之財產上不
    法利益。
  (四)被告甲○○確有委託代書丁○○至臺中市中正地政事務所以
    系爭房地所有權狀業於九十二年一月一日遺失為由，由被告
    甲○○填具土地登記申請書及切結書各一份交由代書丁○○
    持向該所申請遺失補發系爭房地所有權狀，使該地政事務所
    不知情之承辦公務員楊素娟受理，並於同年月十七日將系爭
    房地所有權狀業已「遺失」之不實事項登載於職務上所掌之
    臺中市中正地政事務所九十二年四月十七日中正地所一第0
    000000000號公告，並以同文號函公告註銷原系爭
    房地之所有權狀之公文書上，臺中市中正地政事務所遂於九
    十二年五月二十日據而核發系爭房地所有權狀與被告甲○○
    之事實，業據證人即代書丁○○於本院審理時證述明確（見
    本院卷第一三九頁、第一四○頁），並有系爭房地所有權狀
    共四紙、戶籍謄本一件、臺中市中正地政事務所網路申領異
    動索引一份及臺中市中正地政事務所九十五年一月二十五日
    中正地所四字第○九五○○○一二五六號函暨其所附九十二
    年四月十六日收件之普字第一四九五四○號書狀滅失切結書
    一紙、九十二年四月十七日中正地所一字第○九二○○○七
    四三二號公告一份及公告清冊各一份在卷可資佐證，此部分
    之事實，足堪認定。
  (五)被告甲○○於九十一年十月間，為使自訴人乙○○同意塗銷
    系爭房地之抵押權，而將系爭房地所有權狀二紙交予自訴人
    乙○○保管，藉以取信自訴人乙○○等情，業經自訴人指訴
    甚詳，而被告甲○○於本院審理時亦自承有將系爭房地之所
    有權狀二紙交予自訴人乙○○等情（見本院卷第一八二頁）
    ，並有自訴人所提出系爭房地所有權狀二紙在卷可稽，又參
    以證人即代書丁○○於本院審理時證述：伊到臺中市中正地
    政事務所辦理過戶時，地政事務所要伊補正，因為被告甲○○所提供的所有權狀是舊的，已經有重新申請補發，要伊提
    供最新的所有權狀，被告甲○○說須要時間找新的權狀，經
    過一段時間都找不到權狀，伊跟被告甲○○說，如果真的找
    不到，依據登記規則要申請補發書狀，由被告甲○○親筆簽
    名、蓋章切結等語（見本院卷第一三九頁、第一四○頁），
    並有證人即代書丁○○所提出之臺中中正地政事務所土地登
    記案件補正通知書一紙附卷可參，可見被告甲○○交予自訴
    人之系爭房地所有權狀係補發後之新狀，而交予證人即代書
    丁○○辦理系爭房地所有權移轉登記之系爭房地所有權狀乃
    申請補發書狀前之舊狀，並非找不到系爭房地之所有權狀。
    況被告甲○○與證人丙○○於九十一年十一月四日至王裕聰
    代書事務所簽約時，被告甲○○有交付系爭房地所有權狀申
    請補發書狀前之舊狀予證人即代書丁○○之事實，已據證人
    即代書丁○○於本院審理詰證屬實（見本院卷第一三九頁）
    ，並有系爭房地所有權狀之舊狀二紙在卷可參，而被告甲○○係於九十一年十月間將系爭房地之所有權狀交予自訴人乙○○保管，距離其與證人丙○○至代書事務所簽約之時間僅
    約一個月，衡情，被告甲○○應不可能完全忘記已將系爭房
    地所有權狀之新狀交予自訴人乙○○保管之情形，是被告甲○○辯稱：丙○○要辦理過戶時，伊忘記所有權狀已交給自
    訴人乙○○云云，實有悖於常情，而難採信。另由卷附之臺
    中市中正地政事務所網路申領異動索引觀之，被告甲○○於
    九十年四月九日已就系爭房地所有權狀申請補發書狀，此與
    自訴人所提出之系爭房地所有權狀二紙所記載之發狀日期相
    符，被告甲○○既已就系爭房地向臺中市中正地政事務所申
    請補發所有權狀，並將之交予自訴人乙○○保管，卻又將申
    請補發前之舊狀交予證人即代書丁○○辦理系爭房地之所有
    權移轉登記，而非向自訴人乙○○取回申請補發書狀後之新
    狀，亦有違常理。準此，被告甲○○顯係明知系爭房地之所
    有權狀係在自訴人乙○○持有中，猶為隱瞞其將系爭房地所
    有權移轉登記予證人丙○○之情形，而於臺中市中正地政事
    務所通知證人即代書丁○○補正系爭房地之所有權狀時，佯
    稱找不到系爭房地之所有權狀，而委託不知情之證人即代書
    丁○○向地政機關申報所有權狀遺失申請補發所有權狀至明
    。
  (六)綜上所述，被告甲○○上開辯解，純係事後卸責之詞，實不
    足採信，事證明確，被告甲○○犯行，洵堪認定。
二、按刑法第二百十四條使公務員登載不實罪之成立，以明知為
    不實之事項，而使公務員登載於職務上所掌之公文書，且足
    以生損害於公眾或他人為要件，該罪之成立須一經他人之聲
    明或申報，公務員即有登載之義務，並依其所為之聲明或申
    請予以登載，而屬不實之事項者，始足構成（最高法院六十
    九年台上七三二號判例、七十三年台上字第一七一○號判例
    意旨參照）。本件被告甲○○明知系爭房地之所有權狀並未
    遺失，竟填具上開權狀業已遺失之不實內容之切結書一份，
    委託不知情之證人即代書丁○○持交臺中市中正地政事務所
    申請補發系爭房地之所有權狀，已如前述，地政機關一經受
    理即應依土地法第七十九條、土地登規則第一百五十五條之
    規定，依當事人之申請將書狀「遺失」之事由，登載於職務
    上所掌管製作之公文書公告上對外發布。換言之，地政機關
    對於公告上所載系爭房地所有權狀是否滅失之事實，並無實
    質審查之權限，僅有形式審核所應檢具之文件是否齊備之餘
    地，揆諸前揭判例意旨與說明，被告甲○○申報之「遺失」
    原因不實，自足致公務員所掌之公告公文書內容登載不實。
    核其所為，係犯刑法第二百十四條之明知為不實之事項，而
    使公務員登載於職務上所掌之公文書罪；被告向自訴人乙○○施用詐術，致自訴人陷於錯誤，而塗銷系爭房地抵押權登
    記之行為，則係犯刑法第三百三十九條第二項之詐欺得利罪
    。被告甲○○利用不知情之丁○○為刑法第二百十四條之犯
    行為間接正犯。被告甲○○所犯明知為不實之事項，而使公
    務員登載於職務上所掌之公文書及詐欺得利二罪之間，有方
    法、目的之牽連關係，為牽連犯，應依刑法第五十五條規定
    ，從較重之詐欺得利罪處斷，自訴意旨認被告甲○○所犯上
    開二罪間，犯意各別，應予分論併罰，容有誤會。爰審酌被
    告之行為足以生損害於地政機關職務上製作公告公文書內容
    之公共信用性及正確性，並因此衍生民事訴訟及刑事案件，
    損及自訴人乙○○之利益，實不足取，且訛詐自訴人乙○○
    塗銷系爭房地抵押權之登記，致自訴人乙○○之債權喪失抵
    押權之擔保，犯罪後猶否認犯行，態度不佳等一切情狀，量
    處如主文所示之刑。
三、自訴意旨另以：被告甲○○於九十二年初與證人丙○○為虛
    偽之買賣，而於九十二年五月二十日將系爭房地以買賣之原
    因移轉登記予證人丙○○，因認其犯有刑法第二百十四條使
    公務員登載不實罪嫌。經查：(一)被告甲○○向證人丙○○借
    款一百萬元之事實，業據證人即代書丁○○、證人丙○○於
    本院審理時證述明確（見本院卷第一三九頁至第一四一頁、
    第一四三頁、第一四四頁），並有切結書、證人丙○○所有
    彰化銀行臺中銀行帳號000000000000號存摺明
    細、三信商業銀行帳號0000000000號存摺明細、
    張周明黎所有三信商業銀行帳號0000000000號存
    摺明細各一份附卷可稽。而證人即代書丁○○、丙○○於本
    院審理時之證述，均係具結後所為，如有虛偽不實，即須受
    偽證罪之處罰，證人即代書丁○○僅係辦理系爭房地始與被
    告甲○○有接觸，證人丙○○則係被告甲○○之鄰居，均與
    被告甲○○並無深交，豈有甘冒受偽證罪刑事追訴之風險，
    刻意迴護被告甲○○之可能。證人丙○○於本院審理時雖先
    證稱：伊借給被告甲○○一百萬元，分三次給，九十一年十
    月二十日給二十萬元，九十一年十月二十二日給三十五萬元
    ，九十一年十月三十日給四十五萬元，第一次跟第二次是提
    領現金，最後一次是借款，伊以定存單向三信商銀借款四十
    萬元，並領五萬元現金等語（見本院卷第一四三頁、第一四
    四頁），嗣又證稱：伊分三筆借給被告甲○○，第一筆是九
    十一年十月二十五日自伊在彰化銀行臺中分行帳戶所提領之
    二十萬元，第二筆是在九十一年十月二十八日自伊在三信商
    銀的帳戶所提領之十八萬元，加上自伊妻張周明黎在三信商
    銀帳戶所提領之七萬元，第三筆是在九十一年十月三十日自
    張周明黎在三信商銀帳戶提領之四十五萬元，其中四十萬元
    係以定存單向銀行之借款等語（見本院卷第一七六頁），證
    人丙○○對於交付被告甲○○款項之時間及金額，其證述雖
    有不一致，但其就交付借款之次數、金額、以定存單借款之
    主要情節均大致相符，其顯因時間之經過，且未刻意詳記致
    記憶模糊所致，但被告甲○○向證人丙○○借款一百萬元之
    主要事實則據證人丁○○、丙○○證述無訛，尚難以證人丙○○本院審理時前後所為之證詞稍有出入即認為其前後所述
    有矛盾而不可採（最高法院四十七年度台上字第一五七八號
    判例意旨參照）。(二)被告甲○○為擔保其向證人丙○○之債
    務，乃將系爭房地之所有權移轉與證人即債權人丙○○，雙
    方並約定，被告甲○○若於三年內清償一百萬元予證人丙○○，證人丙○○即將系爭房地所有權移轉予被告甲○○，被
    告甲○○若無法於三年內清償一百萬元，則系爭房地即歸證
    人丙○○所有之事實，業據證人即代書丁○○、證人丙○○
    於本院審理時證述無訛（見本院卷第一四一頁、第一四二頁
    、第一四三頁、第一四四頁），並有不動產買賣契約書、切
    結書各一份在卷可參，而債務人為擔保其債務，將擔保物所
    有權移轉與債權人，而使債權人在不超過擔保之目的範圍內
    ，取得擔保物所有權者，為信託的讓與擔保，並非雙方通謀
    而為之虛偽意思表示，不能認其為無效，債務人如不依約清
    償債務，債權人得將擔保物變賣或估價，而就該價金受清償
    （最高法院七十年台上字第一○四號判例參照）。是以被告
    甲○○為擔保其向證人丙○○借款一百萬元之債務，而將系
    爭房地所有權移轉登記予證人丙○○，依據上開說明，應係
    信託的讓與擔保，並非雙方通謀之虛偽意思表示，從而被告
    甲○○將系爭房地所有權移轉登記予證人丙○○即非虛偽不
    實。此外復無其他證據可資證明被告甲○○有自訴人所指上
    開犯行，被告甲○○此部分犯罪即屬不能證明。惟此部分與
    前揭明知為不實之事項，而使公務員登載於職務上所掌之公
    文書及詐欺得利罪部分，具有牽連犯之裁判上一罪關係，爰
    不另為無罪之諭知，併予敘明。
據上論斷，應依刑事訴訟法第三百四十三條、第二百九十九條第
一項前段，刑法第二百十四條、第三百三十九條第一項、第二項
、第五十五條，罰金罰鍰提高標準條例第一條前段，判決如主文
。
中    華    民    國    95    年    4     月    20    日
                  刑事第九庭    審判長法  官  陳得利
                                      法  官  何世全
                                      法  官  余德正
以上正本證明與原本無異。
如不服本判決，應於送達後十日內向本院提出上訴狀（須附繕
本），上訴於臺灣高等法院臺中分院。
                                      書記官  廖日晟
中    華    民    國    95    年    4     月    20    日
附錄論罪科刑法條
刑法第214條
明知為不實之事項，而使公務員登載於職務上所掌之公文書，足
以生損害於公眾或他人者，處三年以下有期徒刑、拘役或五百元
以下罰金。
刑法第339條
意圖為自己或第三人不法之所有，以詐術使人將本人或第三人之
物交付者，處五年以下有期徒刑、拘役或科或併科一千元以下罰
金。
以前項方法得財產上不法之利益或使第三人得之者，亦同。
前二項之未遂犯罰之。
附表：
┌──┬─────┬─────┬─────┬─────────┬────┐
│編號│ 票據號碼 │  發票日  │  發票人  │    發票人地址    │票據金額│
├──┼─────┼─────┼─────┼─────────┼────┤
│１  │WG00000000│ 91/10/26 │  甲○○  │臺中市○○街148巷2│二十萬元│
│    │          │          │          │弄7號             │        │
├──┼─────┼─────┼─────┼─────────┼────┤
│２  │WG00000000│ 同上     │  同上    │同上              │一百四十│
│    │          │          │          │                  │六萬五千│
│    │          │          │          │                  │元      │
└──┴─────┴─────┴─────┴─────────┴────┘


司法院資訊處製作；財團法人民間司法改革基金會備份。
